【裁判字號】    98,台上,2276
【裁判日期】    980424
【裁判案由】    偽造文書等罪
【裁判全文】
最高法院刑事判決            九十八年度台上字第二二七六號
上  訴  人  甲○○
            乙○○
            丙○○
上列上訴人等因偽造文書等罪案件，不服台灣高等法院高雄分院
中華民國九十五年七月三十一日第二審判決（九十五年度上訴字
第二０六號，起訴案號：台灣高雄地方法院檢察署九十四年度偵
字第二一四三、一六一二二《原判決及第一審判決均漏載》號）
，提起上訴，本院判決如下：
    主  文
上訴駁回。
    理    由
一、行使偽造私文書罪部分
按刑事訴訟法第三百七十七條規定，上訴於第三審法院，非以判
決違背法令為理由，不得為之。是提起第三審上訴，應以原判決
違背法令為理由，係屬法定要件。如果上訴理由書狀並未依據卷
內訴訟資料，具體指摘原判決不適用何種法則或如何適用不當，
或所指摘原判決違法情事，顯與法律規定得為第三審上訴理由之
違法情形，不相適合時，均應認其上訴為違背法律上之程式，予
以駁回。本件原判決撤銷第一審關於論處上訴人丙○○、乙○○
、甲○○（下稱上訴人等三人）行使偽造私文書部分之罪刑判決
，改判仍認上訴人等三人犯行使偽造私文書、詐欺等罪，依刑法
修正前牽連犯之規定，從一重論上訴人等三人以共同行使偽造私
文書，足以生損害於他人罪，處丙○○、甲○○各有期徒刑參月
，乙○○有期徒刑貳月，並均諭知易科罰金之折算標準。關於行
使偽造私文書部分，係依憑上訴人等三人均直承：持有殷鐵舟（
丙○○之子，乙○○、甲○○之兄）生前所留銀行存簿、提款卡
、印鑑章及提款密碼，於民國九十三年八月二日下午一時四十二
分許，上訴人等三人同往台灣銀行三多分行，由丙○○囑咐甲○
○填寫取款憑條，復於取款憑條上蓋用殷鐵舟生前所留印鑑章，
以該取款憑條及殷鐵舟生前所留存簿，臨櫃提款一次，領得新台
幣（下同）五萬八千元等情不諱，參酌證人即告訴人殷祺所為同
一被害內容之指訴，證人即殷鐵舟生前友人孫耀強證述：殷鐵舟
亡故後，告訴人曾於九十三年八月五日，與甲○○之夫賴文興會
商遺產處理事宜，惟並未同意將遺產全數交予丙○○，事後再經
伊兩次與告訴人及其母朱韻蟬協調將遺產給丙○○之相關事宜，
亦均無結果；證人劉秀元證以：並無印象曾於殷鐵舟的葬禮、醫
院或殯儀館，聽聞殷鐵舟之家屬談論遺產事宜；證人賴文興證稱
：九十三年八月五日在高雄市王牌咖啡店，劉秀元建議告訴人寫
立拋棄繼承聲明書，由伊擬稿，但因雙方沒有交集，告訴人不簽
名各等語，及卷附台灣銀行三多分行取款憑條、殷鐵舟之死亡證
明書、戶籍謄本、除戶抄本、台灣銀行三多分行出示之一樓營業
大廳監視錄影帶畫面相片一幀等證據資料，而為論斷，已敘述其
所憑之證據及認定之理由。而以上訴人等三人否認有偽造文書之
犯行，及丙○○辯稱：殷鐵舟生前均由伊照顧，其於住院前，將
金融機構存簿、印鑑章交由伊保管，並同意伊自前開金融機構帳
戶中提領金錢，用以支付住院所需費用及日常生活開銷。殷鐵舟
去世後，殷鐵舟之繼承人即告訴人曾表示願將殷鐵舟所留遺產給
伊，伊才委託甲○○提領殷鐵舟留存於金融機構帳戶內之款項，
用以支付殷鐵舟之喪葬費用及生活開銷，並無為自己不法所有之
意圖存在；甲○○辯以：伊母親丙○○囑託伊代為提領上開款項
，伊始依丙○○之指示提款，並悉數交予丙○○；乙○○辯謂：
伊並未參與填寫取款憑條或蓋用印鑑章之行為，不得僅憑伊於奔
喪期間，陪同丙○○前往銀行處理事務，遽認犯罪各等語，係飾
卸之詞，無足採取，在理由內依憑調查所得證據，詳加指駁。並
說明：（一）證人即葬儀社之禮儀師簡安邦雖證稱：「當時亡者
的女兒（即告訴人）有表示喪葬事宜交給亡者的母親（即丙○○
）主導，遺產也交給亡者的母親處理」；另證人即甲○○之夫賴
文興證以：殷鐵舟過世當日，殷鐵舟之妻朱韻蟬表示其與告訴人
，都同意將喪葬與遺產事宜交由丙○○處理各等語。惟若該證述
屬實，丙○○於九十三年八月一日，即已獲得告訴人之授權，能
夠處理殷鐵舟之遺產，應無需就殷鐵舟之遺產問題再加以協調討
論，何以於同年月五日，孫耀強、賴文興等人需與告訴人會商協
調討論「殷鐵舟遺產之處理」問題，且討論結果，告訴人仍未同
意將遺產交丙○○處理，顯見告訴人自始並無同意或授權。另證
人朱韻蟬亦否認與甲○○、賴文興等人談及告訴人放棄遺產之事
，即與賴文興之前揭證詞不符。賴文興、簡安邦此部分所證，不
足為上訴人等三人有利之認定。（二）甲○○雖辯稱：告訴人於
九十三年八月三日，在建華證券股份有限公司左營分公司（下稱
建華證券左營分公司）曾與丙○○一同簽立切結日期為同年月二
日之切結書乙紙，聲明殷鐵舟因住院期間急需現金，請求同意告
訴人將殷鐵舟於該公司帳戶中之股票賣出等語。惟甲○○既供述
：切結書是九十三年八月三日，係為同月二日的證券買賣之事而
補簽，伊賣股票時，因營業員要求伊帶殷鐵舟到場，伊不得已才
通知告訴人簽切結書云云，且殷鐵舟設立於建華證券左營分公司
之證券帳戶，確於九十三年八月二日賣出股票，是該切結書既係
上開公司業務員為免自陷於客戶股票買賣糾紛，而要求告訴人簽
立，有其特殊指明之用途，無從據以推論告訴人有概括授權上訴
人等三人處分殷鐵舟所留遺產之意。另該份切結書上雖有丙○○
之簽名，惟該切結書之內容係記載「請貴公司准其（指殷鐵舟）
女兒殷祺將殷鐵舟帳戶股票賣出」，並未提及丙○○，尚難以該
份切結書上有丙○○之簽名，遽認丙○○亦為繼承人之一，更無
法以此推認該證券公司之經理或職員有告知上訴人等三人有繼承
權。（三）乙○○既南下奔喪，時刻陪伴其母親丙○○，自難認
其對告訴人與丙○○間之遺產繼承糾紛全無所悉，乙○○既明知
丙○○無權處分殷鐵舟所留遺產，卻與丙○○、甲○○前往台灣
銀行三多分行以填寫取款憑條、盜蓋殷鐵舟所留印鑑章之方式，
提領殷鐵舟所留存款五萬八千元，難認與丙○○、甲○○間無犯
意聯絡。（四）丙○○之子殷鐵舟固於九十一年九月間，遷往丙
○○之住處，與丙○○共同生活，並授權丙○○使用其銀行存簿
、提款卡、印鑑章及提款密碼，自銀行帳戶提款，以支應日常生
活及安養所需。惟殷鐵舟之授權意思表示，於其在九十三年八月
一日死亡之後，失其效力，上訴人等三人並無再使用殷鐵舟所留
銀行存簿、提款卡、印鑑章及提款密碼之合法權源，自不得因彼
等曾取得殷鐵舟之生前授權，阻卻違法之理由。從形式上觀察，
原判決就行使偽造私文書部分，並無違背法令之情形存在。此部
分之上訴意旨略稱：(一)據簡安邦之證述，告訴人確於九十三年八
月一日，即表示將遺產交由丙○○，故喪葬費之定金及尾款均係
丙○○繳納；又依劉耀強、劉秀元及朱韻蟬所證，殷鐵舟確有生
前表示贈與股票、存款予母親之可能。雖告訴人為上開表示後，
知悉其為惟一繼承人，且可繼承大筆財產，心生後悔，重為爭執
，致親友們為求兩全，始於數日後即同年月五日，再度協調。原
判決認定告訴人自始未同意等情，卻對簡安邦等有利上訴人等三
人證述不予採信，未予說明，顯違經驗、論理法則，而有判決不
適用法則、適用法則不當及判決理由不備之違誤。(二)賴文興之證
詞，真實可信，原判決竟採信朱韻蟬證言，有違證據法則、經驗
法則。再朱韻蟬確向賴文興表示，伊與告訴人願將遺產交由丙○
○處理等情，致上訴人等三人有所誤會而提款，原判決之認定有
違經驗、論理法則，而有判決不適用法則、適用法則不當之違誤
。(三)告訴人所供：「如果他們在葬禮鬧事，我一毛錢都不給」云
云，自係有意將遺產給丙○○。原判決就此未予說明，仍嫌判決
不適用法則、適用法則不當及判決理由不備等語。惟查：（一）
證據之取捨，為事實審法院之職權，倘其採證認事並不違背證據
法則，即不得任意指為違法。原判決已就相關事證詳加調查論列
，復綜合告訴人、劉耀強、劉秀元及賴文興之證言，參互斟酌判
斷，資為不利於上訴人等三人之認定，併已說明其取捨判斷，及
簡安邦、賴文興所證有利上訴人等三人部分，未能採信之所得心
證之理由。並無認定事實違背經驗、論理法則，而有判決不適用
法則、適用法則不當及判決理由不備之違法情形。上訴意旨無非
就原審採證認事之職權行使，專憑己見，泛言指摘，再為事實上
之爭執，並非依據卷內訴訟資料而為之具體指摘，自非適法之第
三審上訴理由。（二）原判決已說明劉耀強、劉秀元有利上訴人
等三人部分之證詞，僅足證明丙○○於殷鐵舟在九十一年八月一
日死亡前，有權使用其銀行存簿、提款卡、印鑑章及提款密碼，
自銀行帳戶提款，以支應日常生活及安養所需之理由（原判決第
七頁），並無判決理由不備之違法。上訴意旨執此指摘，亦非合
法之第三審上訴理由。其此部分上訴均違背法律上之程式，應予
駁回。又本件上訴人等三人所犯刑法第三百三十九條第一項詐欺
取財罪部分，依刑事訴訟法第三百七十六條第四款之規定，屬
不得上訴於第三審之案件，雖本件其牽連之刑法第二百十六條、
第二百十條行使偽造私文書罪，得提起第三審上訴，詐欺取財輕
罪部分依法得併予提起上訴，但以該行使偽造私文書部分之上訴
合法為前提，茲該重罪部分之上訴既不合法，應從程序上予以駁
回，有如前述，關於該輕罪之詐欺取財罪部分自無從依審判不可
分之原則為實體上之審判，其上訴亦為法所不許，應併予駁回。
二、不正利用自動付款設備詐欺罪部分
按刑事訴訟法第三百七十六條所列各罪之案件，經第二審判決者
，不得上訴於第三審法院，法有明文。本件上訴人等三人所犯不
正利用自動付款設備詐欺罪部分，原審係依刑法第三百三十九條
之二第一項論處罪刑，核屬刑事訴訟法第三百七十六條第一款之
案件。依首開說明，既經第二審判決，自不得上訴於第三審法院
，上訴人等三人竟復一併提起上訴，顯為法所不許。其此部分上
訴為不合法，均應予駁回。
據上論結，應依刑事訴訟法第三百九十五條前段，判決如主文。
中    華    民    國  九十八  年    四    月  二十四  日
                      最高法院刑事第三庭
                          審判長法官  林  增  福
                                法官  張  清  埤
                                法官  陳  世  雄
                                法官  蔡  國  在
                                法官  郭  毓  洲
      本件正本證明與原本無異
                                      書  記  官
中    華    民    國  九十八  年    四    月  二十九  日
                                                Ａ


司法院資訊處製作；財團法人民間司法改革基金會備份。
